【裁判字號】    92,訴,1657
【裁判日期】    920829
【裁判案由】    返還價金等
【裁判全文】
臺灣臺中地方法院民事判決  九十二年度訴字第一六五七號
    原      告  甲○○
    被      告  戊○○
                己○○
                丁○○
                乙○○
    共      同
    訴訟代理人  丙○○  住台中.
右當事人間請求返還價金等事件，本院判決如左：
    主      文
被告應給付原告新台幣陸拾萬元，及自民國九十二年六月二十日起至清償日止，按
年息百分之五計算之利息。
原告其餘之訴駁回。
訴訟費用由被告負擔十分之三，餘由原告負擔。
本判決原告勝訴部分於原告以新台幣貳拾萬元供擔保後，得假執行；但被告於假執行
程序實施前以新台幣陸拾萬元為原告預供擔保，得免為假執行。
原告其餘假執行之聲請駁回。
    事      實
甲、原告方面：
  一、聲明：被告應給付原告新台幣（下同）貳佰萬元，及自起訴狀繕本送達翌日起
      至清償日止，按年息百分之五計算之利息。並陳明願供擔保請准宣告假執行。
  二、陳述：
（一）原告於民國（下同）九十一年八月三十日與被告四人簽訂買賣契約，約定由原
      告向被告四人買受坐落台中縣大里市○○段第九一之三地號（被告戊○○、己○○應有部分各二分之一）、第九一之四地號（被告丁○○所有）、第九一之
      五地號（被告乙○○所有）土地三筆，約定總價金為新台幣（下同）仟伍佰
      柒拾柒萬肆仟元。原告已於訂約時給付被告拾萬元，其後再給付柒拾萬元予
      被告供申報稅金，總計原告共給付被告壹佰萬元。該三筆土地因相毗鄰而具較
      高之經濟價值，是原告以上開買賣契約同時買受，價金亦一併計算，惟上開買
      賣契約簽訂後，被告丁○○所有之大仁段第九一之四地號土地，竟於九十一年
      十月三十日為訴外人林崇仁因拍賣取得所有權，另被告戊○○、己○○共有之
      同段第九五之三地號土地亦於九十二年三月十三日移轉登記予訴外人林月嬌，
      則三筆土地中已有二筆，因可歸責於被告之事由致給付不能，僅餘之同段第九
      五之五地號土地縱移轉登記予原告，對原告已無實益，是依民法第三百四十八
      條第一項、第二百二十六條、第二百五十六條、第二百五十九條第一、二款之
      規定及買賣契約書第十一條之約定，原告自得解除上開買賣契約，茲以本件起
      訴狀繕本之送達，作為原告解除上開買賣契約之意思表示，並請求被告四人返
      還已收價金壹佰萬元及賠償損害壹佰萬元。
（二）對於被告抗辯之陳述：本件買賣契約雖特別約定原告以公司名義向銀行借款，
      用以給付尾款仟肆佰柒拾柒萬肆仟元，訂約時原告已向被告訴訟代理人丙○○表明，原告開設之醇茂股份有限公司僅成立七、八個月，無從提出相關之營
      業資料申辦貸款，但丙○○仍表示可向銀行貸得款項。
  三、證據：提出不動產買賣契約書一份、收據單一張、土地登記謄本二件、承諾書
      一張、切結書一張（以上均為影本）為證，並聲請訊問證人蔡玉琴。
乙、被告方面：
  一、聲明：駁回原告之訴及假執行之聲請。並陳明如受不利益之判決，願供擔保請
      准免為假執行之宣告。
  二、陳述：
（一）兩造固於九十一年八月三十日，就坐落台中縣大里市○○段第九一之三、九一
      之四、九一之五地號等三筆土地簽訂買賣契約，被告並收取付款人彰化銀行營
      業部，面額拾萬元之支票一張，及發票日均為九十一年十月十七日，發票人
      甲○○、醇茂股份有限公司，面額均為壹拾萬元之支票七張，前開面額拾萬
      元之支票雖經兌現，但其餘壹拾萬元之支票七張均未獲支付（六張經提示拒絕
      往來退票，一張未提示），故被告實際收受之買賣價金僅拾萬元。
（二）依兩造所訂不動產買賣契約特別約定事項所載，本件應由原告以公司名義向銀
      行貸款，另第三條第(二)項亦約定原告應於備齊貸款文件起一個半月內完成一切
      貸款手續，原告應於過戶前完成一切銀行核撥之開戶、對保等撥款手續，其中
      原告應備齊之貸款文件包括︰正常營運公司於申辦貸款日前一年期以上之「損
      益表」、「資產負債平衡表」、公司原有資產及一年期以上銷貨日記表（含發
      票影本）及銀行往來之明細表等缺一不可，原告未能備齊各該文件，如何向銀
      行申請貸款，故本件係因原告違約，未能申辦貸款如期交付尾款，被告依買賣
      契約第十條約定，自得沒收原告已付之價金。
（三）另買賣雙方業已同意增訂有關稅賦支付時間（即繳交稅款時間）以銀行放貸時
      間為原則，故申報稅金時間應延至銀行放款時為準。
（四）又被告丁○○所有大里市○○段第九一之四地號土地，係原告違約後之九十一
      年十月三十日由訴外人林崇仁因拍賣取得，而被告訴訟代理人丙○○簽予原告
      之切結書，均與被告無關。
三、證據：提出不動產買賣契約書一份、支票十一張、退票理由單七張（以上均為影
    本）為證，並聲請訊問證人蔡瀧慶。
丙、本院依職權函向台灣票據交換所台中市分所查詢醇茂股份有限公司之支票帳戶何
    時拒絕往來，並調取本院九十一年度執字第二五六二一號拍賣抵押物執行卷。
    理      由
一、本件原告主張其於九十一年八月三十日向被告買受坐落台中縣大里市○○段第九
    一之三、九一之四、九一之五地號土地三筆，約定總價金為仟伍佰柒拾柒萬肆
    仟元，原告業已給付被告壹佰萬元，惟買賣契約簽訂後，上開大仁段第九一之四
    地號土地，於九十一年十月三十日為訴外人林崇仁因拍賣取得所有權，另九五之
    三地號土地亦於九十二年三月十三日移轉登記予訴外人林月嬌，則三筆土地中已
    有二筆因可歸責於被告之事由致給付不能，所餘第九五之五地號土地縱移轉登記
    予原告，對原告已無實益，茲以本件起訴狀繕本之送達，作為解除買賣契約之意
    思表示，爰依民法第三百四十八條第一項、第二百二十六條、第二百五十六條、
    第二百五十九條第一、二款規定及買賣契約書第十一條之約定，請求被告四人返
    還已收價金壹佰萬元及賠償損害壹佰萬元，及自起訴狀繕本送達被告翌日即九十
    二年六月二十日起至清償日止，按年息百分之五計算之利息。被告固不否認於九
    十一年八月三十日與原告簽訂不動產買賣契約，將前開土地三筆賣予原告，並收
    受原告用以給付部分買賣價金之支票八張（一張面額拾萬元，其餘七張面額均
    為壹拾萬元）之事實，惟以：(1)前開支票八張，除拾萬元之支票已兌現外，其
    餘七張壹拾萬元之支票，均不獲支付；(2)兩造於買賣契約特別約定，由原告以公
    司名義向銀行貸款充作價金尾款，因原告未能提出正常營運公司於申辦貸款日前
    一年期以上之「損益表」、「資產負債平衡表」、「銷貨日記表」、銀行往來之
    明細表等文件，以致未能向銀行辦理貸款，故原告（在第九一之四地號土地遭拍
    定前）已違約在先，被告自得依不動產買賣契約第十條之約定，沒收原告已付之
    價金等語資為抗辯。
二、原告主張其於九十一年八月三十日向被告買受坐落台中縣大里市○○段第九一之
    三、九一之四、九一之五地號土地三筆，約定總價金為仟伍佰柒拾柒萬肆仟元
    ，買賣契約簽訂後，被告未能將土地移轉登記予原告，其中大仁段第九一之四地
    號土地，於九十一年十月三十日為訴外人林崇仁因拍賣取得所有權，另第九五之
    三地號土地於九十二年三月十三日移轉登記予訴外人林月嬌等情，業據原告提出
    不動產買賣契約書，土地登記謄本等件為證，且為被告所不爭執，是原告此部分
    之主張，堪信為真實。而原告主張其就前開買賣，已支付買賣價金壹佰萬元一節
    ，經被告以：原告用以給付部分買賣價金之支票八張（一張面額拾萬元，其餘
    七張面額均為壹拾萬元），除拾萬元之支票已兌現外，其餘七張壹拾萬元之支
    票，均不獲支付，實際上被告收受之買賣價金僅拾萬元等語為辯，並提出支票
    七張暨退票理由單六張為證，對此抗辯原告復未爭執，並自陳真實（見本院九十
    二年八月十八日辯論筆錄），是本件原告實際交付被告之買賣價金為拾萬元，
    堪以認定。
三、惟原告基於前開之事實，依民法第三百四十八條第一項、第二百二十六條、第二
    百五十六條、第二百五十九條第一、二款規定及買賣契約書第十一條之約定，以
    本件起訴狀繕本之送達，作為解除買賣契約之意思表示，並請求被告返還已收價
    金及賠償損害，被告則以：原告未依買賣契約特別約款提出正常營運公司於申辦
    貸款日前一年期以上之「損益表」、「資產負債平衡表」、「銷貨日記表」、銀
    行往來之明細表等文件向銀行辦理貸款充作價金尾款，原告違約在先，被告自得
    沒收原告已付之價金等語為辯，是本件應審究者，乃本件不動產買賣係可歸責於
    何造之事由，致給付不能？經查：
  (一)兩造所訂不動產買賣契約中，就買方即原告應付款項部分，固約定原告除於訂約
    時給付拾萬元及開立前述支票七張外，尾款仟肆佰柒拾柒萬肆仟元，由原告
    以公司名義申請貸款充作。雖被告辯稱原告未提出相關申貸資料（即正常營運公
    司於申辦貸款日前一年期以上之「損益表」、「資產負債平衡表」、「銷貨日記
    表」、銀行往來之明細表等），以致未能向銀行辦理貸款，違約在先云云為辯，
    然查：
    (1)系爭不動產買賣約定書第三條(二)約定：「‧‧‧以甲方（即原告）名義申請貸
      款，配合乙方（即被告）指定銀行貸款」；另特別約定事項記載：「本案貸款
      由乙方負責找銀行核貸，甲方以公司名義貸款，約定每坪貸款新台幣貳拾萬元
      ，如乙方配合之銀行貸款額度不足時，乙方同意貸款額與買賣價款單價差額為
      新台幣貳萬元收取價金，乙方不得異議」等語，可見本件貸款應由被告覓得「
      准貸」銀行、指定該銀行辦理貸款，並以買賣標的物土地坪數與銀行貸放額度
      作為價金折讓標準，倘若被告方面並未『施用詐術』，顯於訂約前已向特定銀
      行接洽，得知該行貸放標準及額度，且經原告提出相關文件，配合本件土地擔
      保，即可獲取相當於尾款之把握！（實則，就本院依職權調閱本院九十一年度
      執字第二五六二一號拍賣抵押物執行卷及函向台灣票據交換所台中市分所查詢
      醇茂股份有限公司之支票帳戶資料顯示，醇茂股份有限公司自九十一年九月十
      日即有退票記錄，另於九十一年十月四日拒絕往來；系爭大仁段第九一之四地
      號土地，原向台中市第二信用合作社設定最高限額陸佰萬元抵押權，債務人為
      被告訴訟代理人丙○○，因積欠本金佰伍拾萬元未還而遭聲請拍賣抵押物，
      該土地鑑定價值為伍佰拾柒萬肆仟元，第一次拍賣即由訴外人林崇仁以伍佰
      捌拾萬貳仟元拍定，換算每坪金額為捌萬陸仟佰元許，而被告竟與原告約定
      若以公司名義貸款，每坪貸款金額貳拾萬元，核與土地現值達二‧五倍左右，
      以銀行正常放貸流程，焉有可能？）果係如此，被告何不於買賣契約書詳細記
      明原告所應提出前開申辦貸款之文件清冊，僅泛稱原告以公司名義貸款？乃被
      告辯稱原告未提出正常營運公司於申辦貸款日前一年期以上之「損益表」、「
      資產負債平衡表」、「銷貨日記表」、銀行往來之明細表等云云，除與證人蔡
      瀧慶所證：「‧‧‧被告當時有口頭跟原告講要提出營業登記證、四○一報表
      ，因原告公司才成立七、八個月，無法提出四○一報表」等語不符外，又未能
      舉證證明原告未依「約定」提出相關文件，以致被告向其指定銀行申辦貸款受
      阻之事實，則被告辯稱本件係原告違約在先云云，已難輕信。
    (2)況且，依原告所舉證人即本件不動產買賣契約製作之代書蔡玉琴證稱：「‧‧
      ‧簽約時我有查過系爭土地資料，查知本件九十一之三、之四、之五三筆土地
      都被銀行查封。只要跟銀行處理好就可以塗銷。所以在簽約當時我有跟買賣雙
      方講土地已經查封，不能辦移轉，但是賣方有告訴我說願意辦貸款，可以將查
      封塗銷掉，賣方當時有明確指出放貸的銀行，只是買方要配合辦理銀行貸款。
      因為貸款金額比較高，以我個人的名義是沒有辦法找到銀行貸款。當時有說要
      以甲方的名義來辦貸款。」等語，亦可見被告方面於簽約時已明確告知放貸之
      銀行及貸款之額度（其額度甚高於代書承辦能力所及），且本件買賣之土地於
      簽約時均已經銀行查封（其中第九一之四地號土地，於九十一年八月七日查封
      登記，同年月八月二十三日至現場查封，已經本院依職權調取本院九十一年度
      執字第二五六二一號拍賣抵押物執行卷查明），是被告對於能否啟封，順利獲
      取高於拍賣價金之銀行貸款，其殷切之情，顯然更甚於原告，焉有在原告所提
      出之貸款資料可否順利貸得款項前，被告即有前述買賣契約之約定？由此可知
      ，若非被告方面『施用詐術』，故為前述之約定外，則被告在買賣之土地均經
      查封後，猶僅為前述「原告以公司名義貸款」約定，應認被告於訂約前，縱未
      取得原告公司之相關財務報表，仍有向特定銀行貸得相當金額之把握，此見不
      動產買賣契約第參條(三)約定：「乙方應於立約日起兩個星期內負責撤銷法院查
      封登記」等語亦明。
  (二)是以，被告辯稱原告未依約定提出相關申貸資料等，以致未能向銀行辦理貸款，
    顯然違約在先云云，自不足採。反之，被告方面未依前開約定於本件不動產買賣
    契約訂定日即九十一年八月三十日起二星期內撤銷法院查封登記，致本院九十一
    年度執字第二五六二一號拍賣抵押物執行程序繼續進行，於九十一年十月二十九
    日由訴外人林崇仁拍定系爭大仁段第九一之四地號土地，因而使本件買賣標的物
    之一部給付不能，而此不能給付之事由，肇因於被告未於限期內撤銷查封登記，
    自屬可歸責於被告甚明，另大仁段第九一之三地號土地，被告亦於九十二年三月
    十三日移轉登記予訴外人林月嬌，在在顯示本件買賣契約不能履行，係可歸責於
    被告。
四、從而，原告依民法二百二十六條、第二百五十六條之規定，以本件訴狀繕本送達
    ，作為解除契約之意思表示，解除本件土地買賣契約，並依同法第二百五十九條
    之規定，請求被告返還原告實際已付之價金拾萬元，自無不合；另原告請求損
    害賠償部分，原告固援引民法第二百二十六條之規定，惟未主張或證明其受有何
    全部不履行之損害，尚難准許。然原告復依本件買賣契約書第十一條之約定：「
    乙（即被告）不履行本契約時，聽由甲方解除契約，乙方應即加倍返還其所受領
    之定金及價金作為違約賠償金不得異議」，請求被告賠償其損害，核此「加倍返
    還其所受領之定金及價金」之約定，具有最低損害賠償額預定之性質，則原告縱
    未舉證證明其因被告不履行契約受有若干之損害，惟其依上開約定，請求被告給
    付相當於原告已付價金即拾萬元，賠償其所受損害，仍屬有據，應予准許。綜
    合前述，本件原告請求被告給付陸拾萬元（返還價金拾萬元及損害賠償拾萬
    元），及自起訴狀繕本送達翌日即九十二年六月二十日起至清償日止，按年息百
    分之五計算之利息，為有理由，應予准許。逾此範圍之請求，即無理由，應予駁
    回。
五、兩造均陳明願供擔保請准宣告假執行或免為假執行之宣告，經核原告勝訴部分，
    並無不合，爰各酌定相當之擔保金額，併准許之。原告敗訴部分，其假執行之聲
    請，因訴之駁回而失所依附，應予駁回。
六、本判決基礎已臻明確，兩造其餘攻擊、防禦或舉證方法，尤以被告訴訟代理人丙○○與證人蔡瀧慶間借貸問題，及丙○○向原告出具之切結書、承諾書、收據單
    等，均核與判決結果不生影響，自無庸一一論列，附此敘明。
七、結論：本件原告之訴為一部有理由，一部無理由，依民事訴訟法第七十九條但書
    、第八十五條第一項前段、第三百九十條第二項、第三百九十二條，判決如主文
    。
中      華      民      國    九十二    年      八      月    二十九    日
                                臺灣臺中地方法院民事第五庭
~B法      官  王邁揚
右為正本係照原本作成
如對本判決上訴須於判決送達後廿日內向本院提出上訴狀
中      華      民      國    九十二    年      八      月    二十九    日
~B法院書記官


司法院資訊處製作；財團法人民間司法改革基金會備份。
